【裁判字號】    95,台上,460
【裁判日期】    950316
【裁判案由】    給付分配款
【裁判全文】
最高法院民事判決              九十五年度台上字第四六０號
    上  訴  人  甲○○
                        號
    訴訟代理人  劉輝瑞律師
    被 上訴 人  乙  ○
                        950.
                丙○○
                        號
                丁○○
                        號
    共      同
    訴訟代理人  吳漢成律師
    被 上訴 人  戊○○
                        巷25.
                己○○
                庚○○
                        號
                辛○○
                        18號.
                壬○○
                        之4號.
上列當事人間請求給付分配款事件，上訴人對於中華民國九十四
年十月十四日台灣高等法院花蓮分院更審判決（九十四年度上更
(二)字第一號），提起上訴，本院判決如下：
    主  文
原判決廢棄，發回台灣高等法院花蓮分院。
    理  由
本件上訴人主張：伊於民國六十八年十一月十日與被上訴人乙○
、丙○○、第一審共同被告曾棋楠及已故之曾火旺（於原審訴訟
中死亡，由丁○○及戊○○等五人，承受訴訟）、張玉英、周隆
、曾定富、陳月英訂立合夥契約書，共同出資購買二十五筆土地
，嗣周隆死亡後由其子即第一審共同被告周聰明繼受合夥人地位
，張玉英亡故後其繼承人詹雲通及曾定富均因死亡而退夥，現合
夥人僅存伊及乙○、丙○○、陳月英、曾火旺、曾棋楠、周聰明
共七人。茲合夥所購土地於八十一年八月間已全部變賣，所得價
金於同年九月初會商分配完畢，詎全體合夥人於八十一年八月七
日會議，依民法第六百七十六條規定將所得盈餘為中間分配時，
竟以伊及陳月英受託為合夥購買土地，曾加成浮報價款為由，議
決扣除二人應分配款各新台幣（下同）四百萬元，由其餘六名合
夥人均分（下稱系爭決議），不顧伊於該會議記錄上簽註：本記
錄扣我應得價款，不合理，保留追訴權等反對文義，強行扣取伊
應得之分配款，每人分配六十六萬六千六百六十六元，彼係無法
律上之原因而受利益，致伊受有損害，自屬不當得利。惟上述六
名合夥人曾於八十一年九月每人交還三萬九千零八十三元，此部
分金額應予扣除，上訴人原依民法第六百九十九條、第六百八十
一條、第二百八十條等規定請求給付分配款，嗣於本院第二次發
回原法院更審後為訴之變更，改依民法第一百七十九條規定請求
等情，求為命被上訴人乙○、丙○○及曾火旺（由其繼承人即丁
○○、戊○○、己○○、庚○○、辛○○、壬○○連帶給付）各
給付上訴人六十二萬七千五百八十三元及均自起訴日追溯五年即
八十二年十一月一日起加付法定遲延利息之判決。（未繫屬本院
部分不贅述）。
被上訴人則以：合夥尚未結算，合夥事業自六十八年起購地時，
均由上訴人之夫官大楨負責買賣，再陳報予陳月英之夫蔡仲和轉
知台北曾先生撥款。依官大楨提供之資料會算，其至少浮報約一
百八十七萬元，以此數加計十餘年之利息，約八百萬元，乃於合
夥分配第二期款時扣除上訴人及陳月英各四百萬元，此經合夥人
會議決議無異議通過。上訴人自不得執其事後另於會議紀錄上加
註保留追訴權等文字而請求返還等語，資為抗辯。
原審駁回上訴人變更之訴，係以本件上訴人原起訴與變更之訴請
求之基礎事實均為同一，係屬民事訴訟法第二百五十五條第一項
第二款所規定之情形，自應許其訴之變更。查上訴人主張被扣應
分配款四百萬元，由其餘六名合夥人均分之事實，業據其提出合
夥契約書、會議紀錄等影本各一份為論據，並為被上訴人所自承
，惟本件合夥，約定共同投資開發台東市○○里○○○路北側利
家段地區土地，因而合資購入土地二十五筆，業於八十一年八月
將全部土地變賣完畢，則合夥因投資開發之土地全部變賣完畢，
合夥之目的事業已完成或不能完成，合夥應為解散。且以上述八
十一年八月七日合夥會議決議並非於事務年度終為之，是上述合
夥會議所為之系爭決議，應非屬民法第六百七十六條所規定於每
屆事務年度終所為之「合夥之決算及分配利益」，而係屬民法第
六百八十二條第一項所規定合夥財產分析之範疇。而按民法第六
百八十二條第一項規定合夥人於合夥清算前，不得請求合夥財產
之分析；且合夥財產，依同法第六百九十七條第一項、第六百九
十九條規定，應先清償合夥債務，或劃出必要之數額後尚有賸餘
，始得返還各合夥人出資，必清償合夥債務及返還各合夥人出資
後，尚有賸餘者，始應按各合夥人應受分配利益之成數，分配於
各合夥人。本件合夥於八十一年八月七日會議所為之系爭決議，
其性質既屬民法第六百八十二條第一項所規定之合夥財產之分析
，則上訴人得否請求合夥財產之分析，應視合夥是否業經清算，
是否清償合夥債務，或劃出必要之數額後尚有賸餘而定。然本件
合夥於同日會議中曾另決議「每位股東（指合夥人）扣除四百萬
元合計三千二百萬元設立銀行專戶保存，作為處理本批土地如有
發生糾紛（詹幸雄）之共同處理基金」，而因死亡退夥之張玉英
及詹雲通之繼承人詹幸雄、江詹靜真、詹民雄、謝詹美枝等人，
曾自任原告，向台灣台東地方法院（八十二年度訴字第九九號）
訴請其餘合夥人即被上訴人及上訴人乙○等人給付分配款三千萬
元本息，亦經歷審法院判決原告詹幸雄等人勝訴確定在案，上訴
人雖據此主張合夥事實上已經清算完畢，而為被上訴人所否認，
則合夥已經清算此一事實，自應由上訴人負舉證責任。而上訴人
並未為其他舉證，自難僅憑設立銀行專戶處理單一筆特定合夥債
務之決議，即認為合夥已經清算完畢或合夥之其他合夥債務已經
清償此等事實，已獲證明。揆諸上述說明，上訴人尚無從請求合
夥返還其出資及應受利益之成數，即上訴人不得依民法第六百八
十二條第一項規定請求合夥財產分析。上訴人既尚不能請求合夥
財產之分析，該財產仍屬合夥之財產，尚無從發生從上訴人應得
之財產中扣除之情事，從而亦無從認上訴人因此受有損害，因此
上訴人依民法第一百七十九條所為之不當得利返還請求，即無理
由。縱認為系爭決議，係屬民法第六百七十六條所規定之分配利
益，上訴人固得向合夥請求分配利益，合夥於應分配予上訴人之
利益中予以扣款，若該扣款無法律上之原因，上訴人固可認為因
此而受有損害，惟受利益者，則為合夥，被上訴人受領合夥之利
益分配，係基於合夥契約，並非無法律上原因，從而上訴人依民
法第一百七十九條之規定，請求被上訴人返還不當得利，為無理
由，亦不應准許等詞，為其判斷之基礎。
惟按合夥利益之分配除解散時分配外，尚有退夥時分配，中間分
配。解散時分配固需踐行「清算」程序，於清償合夥債務及返還
各合夥人出資後，尚有賸餘者，始應按各合夥人應受分配利益之
成數，分配於各合夥人。中間分配，除契約另有訂定外，應於每
屆事務年度終「決算」有盈餘時為之，而所謂「契約」不以初成
立合夥關係之契約為限，事務年度終，亦應斟酌合夥事務之性質
，非必以自然曆之年終為準。此觀民法第六百七十六條、第六百
八十九條第一項、第六百九十九條規定文義甚明。原審未究明該
次分配會議是否另基於合夥人契約之分配，僅以合夥土地已變賣
，開會時間非事務年度終，即謂非民法第六百七十六條之分配，
已有未洽。又上訴人主張依系爭決議記載上訴人及陳月英同意退
還委託出面購地加成之價款總數八百萬元，於第二批土地售出款
中按每人四百萬元扣除，由其餘六名股東均分作為補償等語（見
原審更(二)卷第二四頁反面）。倘非虛妄，則關於上訴人四百萬元
之財產變動自係存在於上訴人與其他六名合夥人間，原判決認為
若該扣款無法律上之原因，上訴人固可認為因此而受有損害，惟
受利益者，則為系爭合夥，非被上訴人等詞，亦有可議。上訴論
旨，指摘原判決不當，求予廢棄，非無理由。
據上論結，本件上訴為有理由。依民事訴訟法第四百七十七條第
一項、第四百七十八條第二項，判決如主文。
中    華    民    國  九十五  年    三    月  十六    日
                      最高法院民事第七庭
                          審判長法官  劉  延  村
                                法官  劉  福  來
                                法官  黃  秀  得
                                法官  吳  謀  焰
                                法官  李  寶  堂
      本件正本證明與原本無異
                                      書  記  官
中    華    民    國  九十五  年    四    月    三    日
                                                Ｒ


司法院資訊處製作；財團法人民間司法改革基金會備份。
